最高法院民事判決　　　　　　　　　　　　　　　八十六年度台上字第一六二七號
　　上 訴 人　甲○○
　　被上訴人　乙○○
　　　　　　　丙○○
右當事人間請求拆屋還地事件，上訴人對於中華民國八十五年十月十六日台灣高等法
院第二審判決（八十四年度上字第七九七號），提起上訴，本院判決如左：
    主  文
原判決關於駁回上訴人就新台幣肆萬仟陸佰壹拾貳元之上訴暨該訴訟費用部分廢棄
，發回台灣高等法院。
其他上訴駁回。
第三審訴訟費用，關於駁回其他上訴部分，由上訴人負擔。
    理  由
本件被上訴人主張：坐落新竹縣竹東鎮○○段竹東小段二五二之四一六號面積二十六
平方公尺，為伊等所共有，出租予上訴人作為房屋建築基地使用，雙方未訂立書面契
約，為不定期租賃之法律關係；因該土地之租金，經臺灣高等法院於七十八年一月二
十六日起，調整為每年新台幣（下同）三萬五千一百元（七十七年度應繳租金為二萬
一千八百零五元六角），惟上訴人自七十七年度至八十三年度之租金，僅分別於七十
八年間向法院提存四萬三千六百一十二元，另於八十年八月二十六日、八十二年八月
二十日，各匯寄四萬三千六百一十二元予被上訴人，迄今八十三年度止，尚欠租金一
十萬一千五百六十九元六角，屢經被上訴人先於八十二年九月九日，以竹東郵局第五
九三號存證信函，及於八十四年一月十二日，以同郵局第十號存證信函催討，上訴人
均置之不理，上訴人欠租金額已達二年以上之租金，被上訴人乃於八十四年一月二十
五日，以新竹郵局第四三一號存證信函通知上訴人終止租賃契約，為此依土地法第一
百零三條、及租賃契約之法律關係收回系爭土地等情，求為命上訴人將坐落新竹縣竹
東鎮○○段竹東小段二五二之四一六號面積二十四平方公尺之地上物拆除，將該土地
返還予被上訴人；並給付被上訴人所積欠之租金一十萬一千五百六十九元，及自八十
四年一月二十九日起至遷讓日止，按年賠償相當於租金之損害三萬五千一百元之判決
（一審判如被上訴人之聲明，上訴人不服，提起上訴，被上訴人於原審審理中，聲請
原審委託台灣省土地測量局就系爭房屋占用面積重新測量為二十六平方公尺，乃擴張
聲明為請求求拆除面積如原判決附圖二所示二十六平方公尺。）
上訴人則以：系爭租賃物為兩年一付，伊均按時付租，且所租用面積未達二十六平方
公尺等語，資為抗辯。
原審以：被上訴人主張系爭新竹縣竹東鎮○○段竹東小段二五二之四一六號土地面積
二十六平方公尺為其所共有，以不定期方式出租予上訴人建築房屋，業經提出土地登
記簿謄本為證，亦為上訴人所不否認，上訴人雖辯稱所租用建屋面積未達二十六平方
公尺云云，然查經原審函請台灣省地政處土地測量局派員就上訴人所有房屋以系爭土
地與鄰地界線為範圍，測量房屋占用系爭土地之面積為○‧○○二六公頃（即二十六
平方公尺），有鑑定書及鑑定圖可稽，上訴人辯稱所占用面積未達二十六平方公尺云
云，並無可採。查上訴人承租系爭土地，其於七十七年度之租金，為二萬一千八百零
五元六角，另自七十八年一月二十六日起迄今之租金，經臺灣高等法院於八十年一月
二十一日，以七十九年度上字第一六四八號判決，調整為每年三萬五千一百元，上訴
人不服提起上訴，嗣經最高法院八十年度台上字第一○九五號裁定，於同年五月二十
三日駁回上訴確定，有上開判決書可稽。惟上訴人僅分別於七十八年間向法院提存四
萬三千六百一十二元，另於八十年八月二十六日、八十二年八月二十日，各匯寄四萬
三千六百一十二元予被上訴人，迄今尚欠租金一十萬一千五百六十九元六角，有存證
信函、提存書及被上訴人所提出積欠地租明細表足憑，復為上訴人所不爭執，自堪信
為真實。上訴人雖辯稱兩造間之租金為二年一付，然為被上訴人所否認，而原審前開
調整租金之判決，乃調整為每年新台幣三萬五千一百元，並非以二年為一計算單位，
上訴人前開自行遲延短付租金行為，自不能做為兩造間有二年一付租金之合意，所辯
自無可採。按被上訴人於八十二年九月九日、八十四年一月十二日催告上訴人繳付租
金之存證信函，表示將租金調整為每年五萬二千元，並催告上訴人給付，其調整金額
雖未經雙方合意而不生效力，然於上訴人所欠原年租金三萬五千一百元部分，已生催
告上訴人給付之效果，上訴人並未於催告期限給付所欠租金，迄被上訴人起訴前，仍
欠租金十萬一千五百六十九元六角，顯逾二年租金額（七萬零二百元）以上，被上訴
人於八十四年一月二十五日以新竹郵局第四三一號存證信函通知上訴人終止租約，該
存證信函並於八十四年一月二十八日送達上訴人，有存證信函及掛號函件收據影本可
稽（第一審卷第二十九頁），依土地法第一百零三條第四款規定，兩造間之租賃關係
於前開終止租約之意思表示到達上訴人時即已終止。依民法第四百五十五條規定，承
租人於租賃關係終止後，應返還租賃物。被上訴人主張依租賃法律關係及土地法第一
百零三條第四款規定，請求上訴人返還租賃物，自屬有據。系爭土地雖由上訴人承租
二十六平方公尺，然其房屋左右兩邊牆壁是與鄰屋使用共同壁，被上訴人乙○○亦自
承上訴人左右兩邊牆壁雖各有一半建在系爭土地上，然皆為兩邊鄰居所建，非上訴人
所建（見原審卷第四十二頁），是上訴人就其房屋左右兩邊之牆壁自無拆除之權能，
扣除左右兩邊由鄰居所建牆壁後，上訴人有拆除處分權能之範圍為如原判決附圖一所
示面積二十一點一七平方公尺部分，被上訴人請求上訴人拆除如上開附圖一所示範圍
房屋並將土地返還部分，自有理由，應予准許，其請求拆除房屋並返還土地超過上開
面積範圍部分，因上訴人不具拆除權能，且該部分土地上既尚有鄰人所建牆壁，上訴
人實際上無從返還土地，應認被上訴人此部分之請求為無理由。按租賃契約之承租人
，有給付租金予出租人之義務，此觀民法第四百二十一條規定自明。上訴人於租約終
止前既尚欠被上訴人租金十萬一千五百六十九元六角，則被上訴人請求上訴人給付所
欠租金十萬一千五百六十九元，自有理由，應予准許；又兩造租賃關係已於八十四年
一月二十八日終止，上訴人於租賃關係終止後即無權繼續使用租賃物，其繼續使用之
行為，自侵害被上訴人對所有系爭土地之使用收益權利，而使被上訴人受有相當於租
金之損害，被上訴人另請求上訴人自民國八十四年一月二十九日起至拆屋返還土地之
日止，按年給付相當於租金之損害金三萬五千一百元，亦有理由，應予准許。爰將第
一審判決超過如原審判決附圖一所示面積二一‧一七平方公尺部分拆屋還地之請求廢
棄，改判駁回被上訴人該部分在第一審之訴，並駁回上訴人其餘部分之上訴，及被上
訴人在原審擴張之訴。
原判決關於駁回上訴人就新台幣四萬三千六百十二元之上訴部分：
查上訴人於原審抗辯：伊為給付租金，已於八十四年七月廿四日以竹東郵局第三八一
號存證信函附郵政票面額四萬三千六百十二元寄給被上訴人收領在案，提出竹東郵
局第三八一號存證信函（未附回執）及郵政票各乙紙為證（見原審卷第卅四－卅五
、九二－九三頁）。該紙匯票如已由被上訴人提示兌領，原審自應將該部分金額自被
上訴人租金之請求中扣除。原審未詳予調查被上訴人是否已提示兌領該紙票，遽憑
上揭理由，就此部分為上訴人不利之判決，尚嫌速斷。上訴論旨，指摘原判決上開部
分不當，求予廢棄，非無理由。
原判決其餘部分：
經核於法並無違背，上訴論旨，係就原審取捨證據、認定事實之職權行使，指摘原判
決此部分不當，求予廢棄，非有理由。
據上論結，本件上訴一部為有理由，一部為無理由，依民事訴訟法第四百七十七條第
一項、第四百七十八條第一項、第四百八十一條、第四百四十九條第一項、第七十八
條，判決如主文。
中      華      民      國    八十六    年      五      月    二十二    日
                              最高法院民事第二庭
                                  審判長法官  曾  桂  香
                                        法官  劉  延  村
                                        法官  徐  璧  湖
                                        法官  劉  福  聲
                                        法官  袁  再  興
      右正本證明與原本無異
                                              書  記  官
中      華      民      國    八十六    年      六      月      五      日
